臺灣高等法院刑事判決　　　　　　　　 94年度上訴字第165號
上　訴　人
即　被　告　丙○○
選任辯護人　陳清進　律師
　　　　　　沙慧貞　律師
上列上訴人因妨害自由等案件，不服臺灣臺北地方法院93年度訴
字第1231號，中華民國93年12月17日第一審判決（起訴案號：臺
灣臺北地方法院檢察署93年度偵字第12879 號），提起上訴，本
院判決如下：
    主  文
上訴駁回。
丙○○緩刑貳年。
    事  實
一、丙○○原係忠華保全公司之保全人員，任職台北市中山區○○○路○段五九巷四五號國賓藝術大廈管理委員會總幹事，
    負責大廈內停車管理及收費等相關事宜。於民國九十三年六
    月二十一日上午八時五十分許，丙○○至該大廈地下三樓停
    車場內巡邏，見車牌號碼ＡＳＳ─一００號重型機車未依規
    定停放於機車停車格內，卻停放在車道轉彎處，造成往來車
    輛不便，適車主甲○○（係該大廈住戶張增裕之表弟，住於
    該大廈）頭戴安全帽坐在該台機車上正發動引擎準備離去，
    丙○○遂趨前表示該處不許停車，然因甲○○上班時間在即
    ，乃表示係該大廈住戶，之前在該處停放機車，均無人阻止
    ，因上班快要遲到，一切待下班回來再談而欲駛離，丙○○
    阻止甲○○離去，雙方因此發生口角，丙○○竟基於以強暴
    方法剝奪甲○○行動自由以及傷害之犯意，以抓扯甲○○衣
    服之方式，將甲○○自機車坐墊上強拉下來，並徒手毆打其
    身體，之後丙○○拉住甲○○衣服要甲○○進入外部電梯（
    該電梯通達大廈外部一樓），甲○○不願進入電梯而向後退
    出，丙○○即抓扯甲○○所戴安全帽帽帶將之強行拖入電梯
    ，甲○○被拉入電梯後乘隙要逃出電梯時，被丙○○發現，
    丙○○又接續對甲○○一陣痛毆，並將甲○○壓制於電梯角
    落（在丙○○再度毆打及壓制甲○○時，甲○○的手曾經碰
    到丙○○之臉部，但依當時情形以觀，係因甲○○試圖以手
    防禦丙○○之攻擊時，因丙○○持續向前壓制且不斷毆打甲○○，因之甲○○的手才碰到丙○○臉部，但從頭至尾甲○○被打的毫無招架之力，並非甲○○還手之行為），毆打中
    並扯下甲○○所戴之安全帽，此際，該大廈日班保全人員徐
    添泉（未據起訴）因在一樓監視器螢幕上看見丙○○在電梯
    內毆打甲○○之情形，乃由大廈外面進入外部電梯查看，斯
    時丙○○正要將甲○○強行拉出外部電梯，因甲○○不從，
    丙○○乃接續拉扯並毆打甲○○，徐添泉見狀竟基於與丙○○共同傷害及剝奪甲○○行動自由之犯意聯絡，由徐添泉、
    丙○○共同拉住甲○○而要將甲○○拉出外部電梯，甲○○
    仍不從，即由徐添泉壓住甲○○之手，使甲○○縮在外部電
    梯內側角落無法反抗，丙○○則持前開安全帽接續毆打甲○○之頭部使甲○○無從抵抗，之後即由丙○○抓住甲○○之
    衣領，強行拉出外部電梯，穿越大廈外部車道，徐添泉並尾
    隨在側，三人一同進入該大廈一樓大廳，丙○○將甲○○拉
    入大廳即不許甲○○離開，丙○○在大廳並曾出手毆打甲○○，在大廳期間甲○○曾走向大門離去，徐添泉即趨前阻擋
    甲○○離開大廳，之後許久，適該大廈副主委乙○○進入大
    廳見狀，向丙○○表示甲○○係住戶，有事好好談等情，丙○○始讓甲○○離去，而甲○○因丙○○接續不斷之傷害行
    為，致受有臉部擦傷（零點五公分乘零點一公分）、臉部挫
    傷併瘀青二處（右眼角約一公分乘一公分、右顴骨部約二公
    分乘二公分）、右前臂背側擦傷（約五公分乘一公分）、左
    肘擦傷（約三公分乘二公分）、左前臂擦傷二處（約三公分
    乘零點五公分、一公分乘零點五公分）之傷害。另甲○○之
    同事陳運凡因見甲○○已逾上班時間卻未上班，經電話詢問
    得知甲○○被毆之事，遂與同事林清弘、廖弘凱於同日上午
    九時許至甲○○住處查看，恰見甲○○將機車停放於該大廈
    停車場一樓出口處，身上有傷痕，坐在機車上掉淚，經陳運
    凡提議後，甲○○等四人乃一同回到大廈大廳內要求說明及
    報警處理，於大廳等待之際，丙○○自外處返回，陳運凡趨
    前質問何以將人打成這樣，丙○○竟另起恐嚇犯意，向甲○○恐嚇稱：要小心點，不會讓甲○○在這個大廈安穩住下去
    等語，以此加害身體、自由之事恫嚇甲○○，使其心生畏懼
    ，致生危害於安全。嗣經警趕到現場，始悉上情。
二、案經被害人甲○○訴由台北市政府警察局中山分局報請台灣
    台北地方法院檢察署檢察官偵查起訴。
    理  由
一、訊據上訴人即被告丙○○固坦承於上揭時間、地點因口角而
    出手拉扯、毆打告訴人甲○○之事實，惟否認有何妨害自由
    及恐嚇之犯行，辯稱：伊當時就違規停車之事勸告甲○○，
    詎料甲○○不聽勸阻，竟先以三字經辱罵伊，又以腳踢伊，
    伊因生氣還手，二人因此發生互毆，伊也有受傷，只是伊受
    的傷比較少，因手機在地下三樓無法接收訊號，伊想回一樓
    報警，但甲○○執意離去，伊因此拉扯甲○○至一樓等警前
    來。又伊並未出言恐嚇甲○○，反而係甲○○事發當晚竟找
    人來打伊，造成伊受有右手、右前臂、左手、右腿多處瘀挫
    傷之傷害云云。辯護人則辯以：被告與甲○○互毆之後，本
    欲報警，因手機在地下三樓無法接收訊號，且不知對方身分
    ，恐日後無法查證，遂基於自助行為，拉甲○○至一樓大廳
    待警前來。於該大廈副主委乙○○告知甲○○係住戶身分後
    ，即讓甲○○離去。被告所為實屬民法所定之自助行為，並
    未超越保障自身權利之必要性範圍以外，屬依法令之行為，
    可阻卻違法。該大廳人來人往，並不隱密，且被告於知悉甲○○身分之後，即任其離去，足認無妨害自由之犯意。又甲○○於二次警詢中，均未曾提及受恐嚇一事，而當時甲○○
    等四人折返前來興師問罪，被告反係弱勢之一方，要無對甲○○恐嚇之可能，且在場證人徐添泉亦未聽聞任何恐嚇言詞
    ，被告並無恐嚇犯行等情，為被告辯護。
二、經查：
  (一)關於傷害及妨害自由之部分：
    1.被告出手毆打並剝奪甲○○行動自由之事實，業經證人甲○○於警詢、偵查及原審證述綦詳，並經原審勘驗監視錄
      影光碟片（內有四個檔案，由大廈內不同處之監視器拍攝
      而得），勘驗結果認：第一段為停車場內，被告將告訴人
      從機車上拉下，機車向右傾倒在地。第二段為電梯內，告
      訴人頭戴安全帽，被告扯住安全帽帽帶強拉告訴人入電梯
      ，告訴人有抗拒不肯之動作，告訴人被拉進電梯後，試圖
      從電梯門離去，被告將之推至電梯角落，並不斷壓制及出
      手毆打告訴人，期間在丙○○再度毆打及壓制甲○○時，
      甲○○的手曾經碰到丙○○之臉部，但依當時情形以觀，
      係因甲○○試圖以手防禦丙○○之攻擊時，因丙○○持續
      向前壓制且不斷毆打甲○○，因之甲○○的手才碰到丙○○臉部，但從頭至尾甲○○被打的毫無招架之力，並非甲○○還手之行為，之後，電梯開啟，證人徐添泉進入電梯
      ，被告出手欲將告訴人拉出電梯，遭告訴人明顯拒絕，致
      被告無法拉出，證人徐添泉即出手拉住告訴人之右手，欲
      一同將之拉出電梯，但仍無法拉出，此際，被告右手持告
      訴人之安全帽，以安全帽毆打告訴人一次，又以左拳毆打
      告訴人之臉部，旋強行將告訴人拉出電梯，證人徐添泉則
      尾隨在側。第三段為大廳外側，被告手持安全帽有揮舞、
      作勢要打告訴人之動作。隨後，證人徐添泉在前先走，被
      告拉住告訴人之領結進入大廳。第四段為大廳內部，被告
      拉著告訴人之衣領進入大廳，被告表情十分生氣，且在喘
      氣，並動手毆打告訴人一下，後來，告訴人欲離開大廳往
      大門走去，證人徐添泉即擋住告訴人之去路，不讓其離開
      ，告訴人因此退回。之後，被告開始罵告訴人，態度十分
      兇悍。不久，有人與被告對話，談好後告訴人在另一人陪
      同下離開大廳，被告則數度進出。又不久，告訴人及友人
      一共四人進入大廳，被告隨後亦回到大廳，證人陳運凡與
      被告對話，期間並有告訴人及證人徐添泉走到大門處向外
      張望，之後，警察進入大廳，告訴人將證件交付並與警交
      談等情（原審卷第六十頁至第六十二頁）而由前述勘驗結
      果（卷附監視錄影光碟片翻拍照片二十二張即由監視錄影
      光碟翻拍所得），被告在地下三樓停車場處即出手拉扯毆
      打告訴人，且以接續傷害之強暴方式，迫使告訴人隨同被
      告進入電梯至一樓大廳，復不許告訴人離去而剝奪其行動
      自由，況且，在監視錄影所記錄之過程中，除前述甲○○
      試圖以手防禦丙○○時，曾無意碰到丙○○臉部一次外，
      期間均為丙○○毆打及剝奪行動自由，甲○○根本毫無反
      抗之餘地，另外，甲○○因被告出手毆打之行為致受有臉
      部擦傷（零點五公分乘零點一公分）、臉部挫傷併瘀青二
      處（右眼角約一公分乘一公分、右顴骨部約二公分乘二公
      分）、右前臂背側擦傷（約五公分乘一公分）、左肘擦傷
      （約三公分乘二公分）、左前臂擦傷二處（約三公分乘零
      點五公分、一公分乘零點五公分）之傷害，有馬偕紀念醫
      院甲種診斷證明書一紙（偵查卷第九頁）及告訴人受傷照
      片四張（偵查卷第十一頁）在卷可佐，被告確有傷害及妨
      害自由核與事實相符，堪信為實。
    2.被告雖辯稱：當時係兩人互毆，並提出馬偕紀念醫院甲種
      診斷證明書一紙，欲證明亦受有右手、右前臂、左手、右
      腿多處瘀挫傷之傷害事實。然由前述，足證被告數度動手
      毆打甲○○，甚至以安全帽毆擊告訴人，反觀告訴人僅一
      度以手掩護而碰觸到被告之臉，未見有任何還手毆打被告
      之行為，以當時狀況而言，告訴人已全無還擊餘地，尚難
      僅以該紙診斷證明書遽認兩人間有互毆之事實，被告此部
      分辯解，不足採信。
    3.被告復辯稱：係因不知告訴人身分，手機在地下三樓無法
      通訊，為報警處理，始不許告訴人離去，並無妨害自由之
      行為。然證人即甲○○之同事陳運凡於偵查及原審均證稱
      ：在八點四十五分許發現告訴人還未上班，曾撥一通電話
      給告訴人，告訴人表示在忙，稍後回電等語，其時間與案
      發時間大致吻合，則手機在該地下三樓停車場究竟可否收
      訊，是否如被告所辯，必須回到一樓大廳始得報警，即屬
      有疑。且雙方並無互毆事實，有述如前，被告本無報警處
      理之必要，亦無強拉告訴人至一樓大廳並阻止離去之正當
      事由至明。辯護人雖以民法上自助行為之概念，引為刑法
      上依法令之正當行為而阻卻違法，惟被告自己並無任何權
      利可受保護，亦無得因此拘束告訴人自由之合法事由存在
      ，被告所辯及辯護人之主張，均無足採。告訴人縱有未繳
      納停車管理費及違反停車規定之事實，被告亦無濫用暴力
      剝奪告訴人行動自由之權限。況告訴人及證人陳運凡與被
      告間均無宿怨，業據三人均供述明確，顯無設詞構陷被告
      之必要。被告將告訴人強拉至一樓大廳，不許其離去，使
      告訴人在不甘願之狀態下，無法準時上班而被迫在一樓大
      廳滯留，直至大廈副主委乙○○巧經該處並向被告說項後
      ，被告始讓告訴人離去是被告所為，已屬剝奪告訴人行動
      自由之行為甚明。
    4.證人即日班保全人員徐添泉雖於原審證稱：當時從監視器
      看到被告與告訴人拉扯互毆，遂進入電梯查看，被告手上
      未拿東西，告訴人則手持安全帽，渠為勸架而站在中間，
      用手欲分開雙方，但兩人並未因此分開，仍互相拉扯，電
      梯則一直停在一樓，後來，告訴人自己走出電梯，未受強
      迫，既沒說不要進入大廳，也沒有反抗之動作，告訴人應
      該是自願進入大廳的，到大廳裏，雙方還是拉拉扯扯，被
      告有請渠報警，渠用手機打給管區警察，警察趕到之前，
      副主委先進來，說大家好好談，當時被告站在櫃檯旁邊，
      並未限制告訴人之行動，也沒有人押著告訴人，告訴人可
      隨時離去，副主委說過話之後，告訴人就走了，整個過程
      裏，渠有看到告訴人右臉頰嘴邊受傷，被告右手也有受傷
      云云。然證人徐添泉經公訴人反詰問，並經原審提示翻拍
      照片結果，證人徐添泉對於照片中之告訴人手上有無東西
      及自己手放何處，均供詞閃爍，推說看不清楚，而觀諸照
      片內容（偵查卷第十七、十八頁之四張照片）以及原審勘
      驗監視錄影光碟片結果，電梯內監視器係由上往下、由內
      往外拍攝，鏡頭內可拍攝到被告及證人徐添泉，告訴人則
      因在監視器正下方即電梯最內側位置而無法攝得。被告右
      手持安全帽，眼露兇光，持安全帽毆擊告訴人之過程中，
      證人徐添泉始終未有任何阻止被告之動作，反而臉部始終
      朝向告訴人，手部則朝電梯內側向前伸出，參酌告訴人指
      訴之內容，復參以三人相對位置及動作可知，當時證人徐
      添泉之雙手應係壓在告訴人手上無疑。尤其，被告、告訴
      人及證人徐添泉，三人步入一樓大廳，係被告手拉告訴人
      衣領處（偵查卷第十九頁下方照片），告訴人右手有抗拒
      動作，顯見其被迫不願之情，證人徐添泉則跟在後方未有
      阻止，復觀告訴人靠近大門伸手欲按開關按鈕離開，卻遭
      證人徐添泉趨前阻擋甲○○離開大廳（偵查卷第二十一頁
      二張照片）等情，均與告訴人之指訴相符，足證人徐添泉
      已參與傷害及剝奪行動自由構成要件之實施，被告對於證
      人徐添泉之加入既未予排斥，而有犯意聯絡，且相互分擔
      犯行，足見證人徐添泉與被告間實為共同正犯關係，故對
      共犯行為語多保留且多所不實，顯係袒護之詞，其證言均
      不足採。
    5.被告雖提出國賓藝術大廈第四屆管理委員會第一次臨時會
      議紀錄一份，然該會議出席人員中，除被告及甲○○外，
      其餘人士均未於案發當時在場，且紀錄內容係針對事後和
      解及撤換保全人員等事宜。至該大廈管理員張英源所提供
      之工作日誌，係由被告撰寫而成，僅屬被告於審判外之陳
      述，且均避重就輕，顯不足採。
  (二)關於恐嚇之部分：
    1.被告對告訴人恐嚇之犯行，業據證人甲○○於偵查、原審
      證稱：被告對其恐嚇稱要其小心點，不會讓其在這個大廈
      安穩住下去，會讓其不好過，其因此於警察到場時，向警
      提及等語（偵查卷第三十一頁、原審卷第四十三頁反面）
      。證人即甲○○之同事陳運凡於偵查、原審證稱：我與告
      訴人係同事，因告訴人已逾八點半打卡時間仍未上班，我
      因此致電詢問，後來發現他被毆打，我因此請另兩位同事
      林清弘、廖弘凱，一同至甲○○之住處查看，發現甲○○
      將機車停放路邊正坐在上面哭泣，身上有傷痕，眼鏡被打
      掉，我因此說要回大樓，請大樓管理員報警處理。回到大
      樓後，我們沒看到被告，只看到管理員徐添泉，就請他報
      警。被告進來後，我問他為何把人打成這樣，被告不理我
      ，卻直接走入櫃檯裏，用台語說我們找兄弟來要對他不利
      ，並拿起手機裝流氓，說也要找兄弟來，還用台語威脅甲○○說以後別想住在這裡。當時被告的臉上、身上都看不
      出有傷，後來警察才進來等語明確在卷（偵查卷第三十、
      三十二頁、原審卷第四十九頁）。又經原審調取台北市政
      府警察局中山分局受理各類案件紀錄表（原審卷第二十一
      頁），觀諸其上所載報案內容已提及「另對方威脅我要我
      一定要搬走，不然就會有危險」等語，堪信告訴人所稱於
      案發當時曾立即向警表明遭受恐嚇一事非虛。由被告揚言
      之內容及當時情狀觀之，被告係以加害告訴人身體及居住
      自由之事，恐嚇告訴人。告訴人復於審理中證稱：我會怕
      ，自己的大樓，還會被保全公司的人毆打，被威脅等語（
      原審卷第四十三頁反面），則告訴人在自己居住之大廈中
      遭受大廈所雇保全人員欺侮，其居住安寧之自由及安全感
      已遭破壞，參以當時被告及證人徐添泉甫對告訴人毆打及
      剝奪行動自由完畢，告訴人驚惶未定，被告又出此言，對
      告訴人而言，內心所受之恐懼不安感必更形強烈，已生危
      害於告訴人之安全，被告恐嚇之犯行，洵堪認定。
    2.證人徐添泉雖證稱：後來告訴人帶著三位朋友回來，很兇
      悍地罵人，渠當時站在櫃檯外面，被告站在距離渠約兩人
      左右之距離，沒看到被告打電話，也沒聽到被告有何恐嚇
      之言詞云云，然其證言欠缺證明力，已論述如前，其所述
      顯無足採。
    3.辯護人聲請傳喚當日到場處理之警員丁○○，以釐清告訴
      人是否曾向警指訴被告有恐嚇犯行部分，證人丁○○於本
      院雖證稱：伊到達現場時，告訴人並未向伊陳述受到恐嚇
      或妨害自由之情事（本院卷第五十八頁），然依證人陳運
      凡前揭證述可知，該警員係在恐嚇行為完畢之後方到場處
      理，並未當場見聞恐嚇情事，且前開受理各類案件紀錄表
      已可證明該待證事項，是證人丁○○到達現場時，告訴人
      雖未向其陳述受到恐嚇或妨害自由之情事，但亦不影響上
      開認定。
  (三)綜上，被告所辯，為卸責之詞，顯不足採。本件事證明確，
    辯護人聲請傳喚證人莊道明及調閱台灣台北地方法院檢察署
    九十四年度偵字第六四五號卷（本院卷第二十五頁、第二十
    六頁），即無必要，被告犯行均堪以認定。至於辯護人提出
    之照片二張（本院卷第四十四頁），與待證事實無關，併此
    敘明。
三、核被告所為，係犯刑法第二百七十七條第一項之傷害罪、第
    三百零二條第一項之剝奪行動自由罪及第三百零五條之恐嚇
    危害安全罪。被告多次毆打告訴人之數個舉動，在時間、空
    間上密接，均係基於單一之傷害故意接續而為，且侵害同一
    法益，為接續犯；又基於一個妨害自由之犯意，強拉告訴人
    自地下三樓至一樓大廳，且不許其離去，其非法剝奪行動自
    由之行為並未間斷，為包括的一個實行行為之繼續，屬繼續
    犯。再者，被告與徐添泉間，就傷害及剝奪行動自由罪部分
    ，有犯意聯絡及行為分擔，應論以共同正犯。被告係以傷害
    告訴人身體之強暴方法達剝奪告訴人行動自由之目的，其所
    犯傷害罪及剝奪行動自由罪二罪間，有方法目的之牽連關係
    ，為牽連犯，應依刑法第五十五條後段之規定，從一重之剝
    奪行動自由罪處斷。又被告係於告訴人等四人回到大廳後，
    另行起意對告訴人出言恐嚇，所犯恐嚇罪與前開罪名間，犯
    意各別，行為互殊，應予分論併罰。
四、原審以被告罪證明確，依刑法第二十八條、第二百七十七條
    第一項、第三百零二條第一項、第三百零五條、第五十五條
    、第五十一條第五款，罰金罰鍰提高標準條例第一條前段規
    定，並於審酌被告僅因區區停車問題，即出拳及以安全帽毆
    打告訴人之頭部，又拘束告訴人之人身自由，並出言恐嚇，
    已對告訴人身心造成傷害，又犯後雖不否認有傷害行為，但
    又辯稱與事實不符之互毆，並對於剝奪行動自由及恐嚇部分
    均否認之態度，另雖有三次公共危險前科（均科罰金），有
    本院被告全國前案紀錄表附卷可憑（本院卷第十二頁、第十
    三頁），惟尚未構成累犯，其及動機、目的、手段等一切情
    狀，分別就妨害自由部分，量處有期徒刑九月，就恐嚇危害
    安全部分，量處有期徒刑二月，並定其應執行之刑為有期徒
    刑十月。經核原判決認事用法，並無不合，量刑亦屬妥適，
    被告上訴猶執前詞，指摘原判決不當，為無理由，應予駁回
    ，惟被告未曾受有期徒刑以上刑之宣告，詳如前述本院被告
    全國前案紀錄表，其因一時失慮，致罹刑典，事後已被害人
    成立民事和解，被害人已表示不願再追究，有和解書、聲明
    書在卷可稽（本院卷第二十八頁、第二十九頁），且被告身
    體微恙，亦有診斷證明書在卷可查（本院卷第三十七頁），
    被告經此刑之宣告後，應知警惕而無再犯之虞，本院認為所
    宣告之刑以暫不執行為當，併予以宣告緩刑二年，用啟自新
    。
據上論斷，應依刑事訴訟法第368條，刑法第74條第1款，判決如
主文。
本案經檢察官呂光華到庭執行職務。
中　　華　　民　　國　　94　　年　　3 　　月　　11　　日
　　　　　　　　　刑事第二十庭審判長法　官  陳貽男
　　　　　　　　　　　　　　　　    法　官  王麗莉
　　　　　　　 　 　　　　　　　　　法　官  李世貴
以上正本證明與原本無異。
妨害自由部分如不服本判決應於收受送達後十日內向本院提出上
訴書狀，其未敘述上訴之理由者並得於提起上訴後十日內向本院
補提理由書（均須按他造當事人之人數附繕本）。
恐嚇危害安全部分不得上訴。
                                    書記官  魏汝萍
中　　華　　民　　國　　94　　年　　3 　　月　　11　　日
附錄：本案論罪科刑法條全文
  刑法第二百七十七條第一項：
    傷害人之身體或健康者，處三年以下有期徒刑、拘役或一千
    元以下罰金。
  刑法第三百零二條第一項：
    私行拘禁或以其他非法方法，剝奪人之行動自由者，處五年
    以下有期徒刑、拘役或三百元以下罰金。
  刑法第三百零五條：
    以加害生命、身體、自由、名譽、財產之事，恐嚇他人致生
    危害於安全者，處二年以下有期徒刑、拘役或三百元以下罰
    金。
